行　政　法　院　判　決　　　　　　　　　　　　　　　八十七年度判字第一六號
　　原　　　告　甲○○
　　被　　　告　經濟部中央標準局
右當事人間因新型專利異議事件，原告不服行政院中華民國八十六年六月二十五日台
八十六訴字第二六○九六號再訴願決定，提起行政訴訟，本院判決如左︰
　　主  文
原告之訴駁回。
　　事  實
本件關係人吳貴雄於民國（以下同）八十三年二月二十二日以其「燈泡底座電源接頭
結構」主要包括燈座及座底蓋，燈座末端
定位孔之中央縱孔處可供正極銅片之觸抵部套置，並凸出於燈座內底端面底部；正極
銅片一端摺成九十度角並嵌扣於扣槽，藉由正極銅片之觸抵部及嵌扣於扣槽中之端部
，將正極銅片固定於燈座末端殼體；燈座末端殼體
並為擋板所擋持限制，負極銅片端適當處
喇叭口外緣適當處
面板邊緣適當處延伸夾線體，夾線體內側
端之工字狀銅片定位孔之兩橫向孔，藉由扣勾體之勾部勾固於燈座內部，鎖上燈泡後
，該勾部呈向外擴張走向，更增強燈座與座底蓋之鉚合強度等情，向被告申請新型專
利，經被告編為第00000000號審查，准予專利。公告期間，原告以本案結構
為習知技術之簡易組合，不具創造性及新穎性，有違專利法第九十七條、第九十八條
第一項第一款及第二款規定云云，檢附第00000000號「聖誕燈座導電片改良
結構」新型專利案（以下稱引證一）、第00000000號「聖誕燈座改良結構」
新型專利案（以下稱引證二）、第00000000號「串聯式大型聖誕裝飾燈串其
燈泡與燈蒂及燈帽之改良結構」新型專利案（以下稱引證三）、第00000000
號「燈串導電線及銅導電片導通之結構改良」新型專利案（以下稱引證四）及第00
000000號「裝飾燈燈頭特種裝置」新型專利案（以下稱引證五）公告及說明書
影本暨大陸地區第00000000．Ｘ號「聖誕燈座導電片改良結構」實用新型專
利案（以下稱引證六）專利證書及說明書影本，對之提起異議。案經被告審查為本案
異議成立，應不予專利之審定。關係人吳貴雄訴經經濟部經（八五）訴字第八五六二
一七八四號訴願決定將原處分撤銷。嗣關係人吳貴雄修正申請專利範圍及說明書，經
被告重為審查，為本案異議不成立之審定，發給台專（判）○四○二四字第一二五
二三七號專利異議審定書。原告不服，一再訴願均遭決定駁回，遂提起本件行政訴訟
。茲摘兩造訴辯意旨如次：
原告起訴意旨略謂︰一、系爭暫准專利案（即本案）所提供之「燈泡底座電源接頭結
構」，其申請專利範圍所界定之結構，主要包括有一燈座及一底座蓋，其中該燈座之
末端
位孔之中央縱孔處可供該正極銅片之觸抵部套置，並凸出於燈泡座內部底端面底部；
該正極銅片之一端摺成九十度角並嵌扣於一扣槽，藉由該正極銅片之觸抵部及嵌扣於
扣槽中之端部可將該正極銅片固定於該燈座體末端部殼體上；又該燈座末端部殼體上
極銅片之另一端適當處則
口外緣適當處
另於該蓋面板緣邊適當處延伸有一夾線體，該夾線體之內側
蓋面板下方所延伸之扣勾體可穿
由該扣勾體之勾部勾固於該燈座之內部，鎖上燈泡後該勾部呈向外擴張走向。又，其
申請專利範圍第２項係進一步限定其燈座內部之負極銅片之兩側及對側分別
體。其申請專利範圍第３項的實施例係可在燈座之底部
回原告之異議、訴願及再訴願之理由主要有下列幾點：(1)本案與引證一、二（即異議
證據二、三）比較，本案之正極銅片結構包括雙山型銅片刺尖及ㄇ狀觸抵部，其中ㄇ
狀觸抵部可使正極銅片在燈座貫穿孔之固定上較引證一、二正極導片之弧凸部更為確
定穩固，在生產與使用時出錯之機會較少，而引證一、二所揭示之正極導電片弧凸部
則無本案正極銅片ㄇ狀觸抵部之優點；又本案正極銅片雙山型用於刺穿或穿透電線絕
緣以接導電線之刺尖與引證一、二正極銅片同一功用之三角片，除形狀結構不同外，
由於斜角度較小，因而具有較易刺穿電線絕緣體之功效，加上本案雙山型刺尖底部較
引證一、二之三角片底部為，耐變形力較強，有效刺穿絕緣體而得導電之可靠性亦
較高。再查比較本案與引證一、二，前者並無後者申請專利範圍中所之凸弧及三角
片，且前者正極銅片插入底座之插板與雙山型刺尖在ㄇ狀觸抵部之不同端與後者之插
板與三角片在弧凸部之同一端有所不同；而本案之負極銅片與引證二之負極導片，除
三角尖與雙山尖不同外，本案之凸點與引證二之突粒、形狀亦不同，故本案之整體構
造引證一、二不相同。(2)異議證據四（下稱引證三）並未揭露本案創作藉由一燈座末
端殼體上套置有一正、負極銅片，並配合一座底蓋將電源線之兩單線分別對應該正、
負極銅片之刺尖、定位孔、觸抵部、擋板等構成，故引證三不具證據力。(3)異議證據
五（下稱引證四）具一定位彎折之導電片及未彎折之導電片，並未揭露本案之定位孔
，具觸抵部之正極銅片及一端摺成九十度角嵌扣於一扣槽、負極銅片之擋板等構成，
故引證四不具證據力。(4)異議證據六（下稱引證五）雖揭露本案構成中之燈座前端之
喇叭口外緣適當處
蓋面板緣適當處延伸一內側
座末端殼體上套置有一正極銅片及負極銅片，並配合一座底蓋將電源線之兩單線分別
對應該正極銅片及負極銅片之刺尖等構成特徵，故引證五不具證據力。(5)異議證據七
（即引證六）為中國大陸專利申請案，其公告日期在本案申請日之後，故不具證據力
。三、事實上，本案之工字型定位孔，只不過是將如同引證一、二之燈座底部中央之
貫穿孔與二側之扣孔作簡易地貫通而已，實際上並無任何增進功效之處（被異議人亦
未對該工字狀定位孔之增進功能之處作說明），因此，被告機關等單純地以本案具有
工字狀正極銅片認定引證一、二之正極導片與其在結構上不同實屬武斷。又就被告機
關等所稱本案：「ㄇ狀觸抵部可使正極銅片在燈座貫穿孔之固定上較引證一、二正極
導片之弧凸部更為確定穩固，在生產與使用時出錯之機會較少，而引證一、二所揭示
之正極導電片弧凸部則無本案正極銅片ㄇ狀觸抵部之優點。」之觀點而論，事實上，
無論本案、引證一、二或其他結構之聖誕燈產品，當聖誕燈座裝上正、負極銅片及電
緣線後，尚必須以蓋板（或本案所稱之蓋面板）壓掣於燈座底部之配線槽中，以使電
緣線被刺尖破而導電，並且藉由蓋板下端所延
即相同於本案之工字狀定位孔二側之橫向孔），藉以壓掣該電緣線不脫落，同時達到
防止正、負極銅片脫落之可能情況。若無該蓋板之
均無法保證其正、負極銅片能完全定位在燈座上；是以被告機關等以本案之ㄇ狀觸抵
部具有較佳之穩固定，且在生產與使用時出錯之機會較少，實為錯誤之認知，已嚴重
損及原告之權益。再者，就被告機關等所稱本案之正極銅片雙山型由於斜角度較小，
因而具有較易刺穿電線絕緣體之功效，加上本案雙山型刺尖底部較引證一、二之三角
片底部為，耐變形力較強，有效刺穿絕緣體而得導電之可靠性亦較高之觀點而言。
事實上，用以製造正、負極銅片之金屬材料均為甚薄之銅片，因此引證一、二直接將
其刺尖形成具有斜邊之三角狀即如同一把具有鋒利刀鋒之刀子，使得電緣線靠置於該
三角片之斜邊上，並藉由蓋板壓掣時即能順利地利用該斜邊將電緣線割破而與內部之
銅線導電，而在蓋板對電緣線壓掣時因會使其內部之導電銅線沿著三角片之斜邊被引
導到最下面而不易使三角片變形。反觀本案之刺尖係形成淺短的雙山型，雖然具有容
易刺穿之功能，但一旦電緣線之外皮被刺穿後，其內部之導電銅線將被卡於該雙山型
之間，加上該刺尖仍具有有一定高度，故在後續將蓋面板對電緣線壓掣時，將會使該
刺尖受到壓迫而變形。因此，本案之雙型刺尖僅是引證一、二之三角形刺尖之簡易結
構改變而已，被告機關等指本案之雙山型具有較佳之耐變形力乃對於力學原理有錯誤
之認知所致，亦請鈞院明察。另者，本案之正極銅片所
為垂直彎折形態，因此，當燈泡銅頭旋入燈座而壓掣於該ㄇ狀觸抵部之平面以導電時
，該ㄇ狀觸抵部之平面將容易受到銅頭之壓掣力而向上移動變形，且在銅頭旋出後不
易恢復原狀；反觀引證，一、二之正極導電片係在其中央形成為弧凸部，該弧凸部之
彎曲處均形成為弧形，因而在受到燈泡銅頭旋入燈座而壓掣弧凸部使其變形時，該弧
凸部亦能具有足夠之彈性回復力在銅頭旋轉出後回復原狀；是以，引證一、二之正極
導電片實較本案之正極銅片在功能上更勝一疇，本案並不具進步性。又被告機關等稱
本案並無引證一、二申請專利範圍中所之弧凸部及三角片，且前者正極銅片插入底
座之插板與雙山型刺尖在ㄇ狀觸抵部之不同端與後者之插板與三角片在弧凸部之同一
端有所不同。然而，由上述之結構比較後可知，本案所揭示之ㄇ狀抵觸部實際上僅是
引證一、二之弧凸部之形狀簡易改變而已，其功能與弧凸部完全相同，而在實際上卻
因為更容易造成變形而未有增進功效之處；而本案之雙山型刺尖功能與引證一、二之
三角片一樣均在於對電緣線外皮作刺破以導電，但本案之雙山型刺尖卻較引證一、二
之三角片更容易變形而不具增進功效之處；因此，雖然本案之刺尖非屬引證一、二之
三角形，但實質上之作用卻是相同，且未能增進功效者，自然不符合新型專利之要件
，然而被告機關等卻未能體察此點。再者，被告機關等稱本案之負極銅片與引證二之
負極導片，除三角尖與雙山尖不同外，本案之凸點與引證二之突粒、形狀亦不同，據
以認定本案之整體構造與引證一、二不相同。然而，就事實而論，本案
上之突粒與引證一、二之
使燈泡銅頭螺入燈座時，能藉由該突粒作為銅頭螺旋之導引作用，同時能接觸到銅頭
以導電，本案在此部分之結構僅屬等效之應用而已。因此，本案與引證一、二之突粒
實具有相同之功能，不應以其形狀上之差異即否定其實質上之相同性，此點亦請鈞院
明察。四、原告向被告機關提出異議時，於異議理由書中曾主張：引證三所揭示之結
構乃包括具有複數個固定肋之架體，而該架體即相同於本案之夾線體及固定肋；故本
案之具有固定肋之夾線體亦非其所首創。亦即，原告係主張本案之申請專利範圍中所
界定之夾線體與固定肋早已於引證三中所揭露而不應准予專利。但被告機關等卻漠
此一事實，而以「引證三並未揭露本案創作藉由一燈座末端殼體上套置有一正、負極
銅片，並配合一座底蓋將電源之兩單線分別對應該正、負極銅片之刺尖、定位孔、觸
抵部、擋板等構成」來否決原告對於此部分之主張，實有違公正、客觀之立場，亦令
原告不服，請鈞院明查。五、原告曾向中央標準局主張引證四亦揭示了相同於本案之
工字狀銅片定位孔與負極銅片之結構，亦即其燈座底端之崁合孔亦形成為工字狀，此
與本案之工字狀定位孔相同，而引證四之導電片亦在上端
一凸部，此亦相同於本案之負極導電片結構特徵，故在此部分，本案亦早已不具新穎
性。但被告機關等卻認為引證四具一定位彎折之導電片及未彎折之導電片，並未揭露
本案之定位孔，具觸抵部之正極銅片及一端摺成九十度角嵌扣於一扣槽、負極銅片之
擋板等構成，因而指引證四不具證據力。亦屬非公正、客觀之舉。六、另者，引證五
所揭示之結構，乃在燈座頂面具有一對插孔，頂蓋向下延伸一對扣合片，每一扣合片
外側面具有一鉤部，以扣合片插入插孔中，鉤部與燈座上端內側壁扣合，使頂蓋與燈
座結合，且於燈座下端外側面
，垂片內側面具有倒肋，且垂片下端與擋部扣合，以固定燈頭之懸掛，確保不會脫落
。」經比較後可知，事實上該引證五之頂蓋即等於本案之底座蓋，引證五之扣合片即
等於本案之扣勾體，引證五之垂片即等於本案之夾線體，引證五之倒肋即等於本案之
固定肋，且二案均是將扣合片或扣勾體扣於工字狀之插孔或銅片定位孔中。故本案之
底座蓋結構配合工字狀銅片定位孔之結構實為引證五之重複申請，並不具首創性及新
穎性之創作。惟被告機關等另認為該引證五並未揭露本案藉由一燈座末端殼體上套置
有一正極銅片及負極銅片，並配合一座底蓋將電源線之兩單線分別對應該正極銅片及
負極銅片之刺尖等構成特徵，據以認定引證五不具證據力。然而，事實上本案之申請
專利範圍並非僅限於正極銅片與負極銅片而已，更包含了燈座、蓋面板等之結構，故
被告機關等以避重就輕之觀點否定了引證五之證據力亦有違法之處。七、綜上所陳，
系爭案所揭示之結構實際上乃為上述引證一、二、三、四之習知技藝的簡易組合，並
無任何創作性及進步性，且本案所界定之專利範圍亦早已見於引證五中，是以本案乃
不具首創性及新穎性者，其已違反了專利法第九十七條及第九十八條第一項第一、二
款之規定。被告機關等卻未審及此，以致作為不適法之決定。為此，懇請鈞院對於本
案能詳予再查察，並祈早日以公正之判決撤銷原處分及訴願決定及再訴願決定，以維
原告之權益，至感德便等語。
被告答辯意旨略謂︰一、起訴理由稱本案與引證一、二相同，本案不具專利要件云云
。惟本案之正極銅片結構包括工字狀銅片、雙山型銅片刺尖及ㄇ狀觸抵部，其中ㄇ狀
觸抵片可使正極銅片（正極導電片）在燈座貫穿孔之固定上較引證一、二正極導片之
弧凸部更為確定穩固，在生產與使用時出錯之機會較少，而引證一、二所揭示之正極
導電片弧凸部則無本案正極銅片ㄇ狀觸抵部之優點，又本案正極銅片（正極導電片）
雙山型用於刺穿或穿透電線絕緣以接導電線之刺尖與引證一、二正極銅片（正極導電
片）同一功用之三角片，除形狀結構不同外，由於斜角度較小，因而具有較易刺穿電
線緣體之功效；加上本案雙山型刺尖底部較引證一、二之三角片底部為，耐變形力
較強，有效刺穿絕緣體而得導電之可靠性亦較高。再查，比較本案與引證一、二，前
者並無後者申請專利範圍中所之凸弧及三角片，且前者正極銅片插入底座之插板與
雙山型刺尖在ㄇ狀觸底部之不同端，與後者之插板與三角片在弧凸部之同一端有所不
同，而本案之負極銅片與引證二之負極導片，除三角尖與雙山尖不同外，本案之凸點
與引證二之突粒、形狀亦不同，故本案整體構造與引證一、二不相同。二、起訴理由
又稱本案專利之構成特徵已見於異議引證一、二、三、四、五中，本案為習知技藝之
簡易組合，不具專利要件云云。惟查本案之構造與引證一、二、三、四、五均不相同
，敬請參酌本件異議審定理由書，本案既與異議證據之構造均不相同，則異議證據不
足以證明本案不符合專利要件。三、綜上所述，本局所為異議不成立之審定並無違法
，本案原告之訴無理由，敬請駁回原告之訴等語。
　　理  由
按稱新型者，謂對物品之形狀、構造或裝置之創作或改良，為專利法第九十七條所規
定。又公告中之新型，任何人認有違反專利法第九十七條至第九十九條規定而向專利
專責機關提起異議者，依同法第一百零二條第一項規定，除應備具異議書外，並應附
具證明文件；從而有無違反專利法規定之情事，依法應由異議人附具證據供查。本件
「燈泡底座電源接頭結構」新型專利異議案，被告係以：(一)本案修正說明書及申請專
利範圍，將正極銅片之刺尖與ㄇ狀觸抵部及負極銅片之刺尖與凸點之形狀具體載明，
並未變更實質內容，應准予修正。(二)本案之正極銅片包括雙山形銅片刺尖及ㄇ狀觸抵
部，其中ㄇ狀觸抵部可使正極銅片（相當於引證一、二之正極導電片）在燈座貫穿孔
之固定上較引證一、二正極導電片之弧凸部更為確定穩固，在生產與使用時出錯之機
會較少，引證一、二之正極導電片弧凸部不具本案正極銅片ㄇ狀觸抵部之優點。(三)本
案正極銅片雙山形用於刺穿或穿透電線絕緣以接導電線之刺尖與引證一、二正極導電
片之三角片，除形狀結構不同外，由於斜角角度較小，較易刺穿電線絕緣體，本案雙
山形刺尖底部較引證一、二之三角形底部為，耐變形力較強，有效刺穿絕緣體而得
導電之可靠性較高，本案正極銅片插入底座板與雙山形刺尖在ㄇ狀觸抵部之不同端，
與引證一、二之插板與三角片在弧凸部之同一端有所不同。(四)本案之負極銅片與引證
二之負極導片，除三角尖與雙山尖不同外，本案之凸點與引證二之突粒，形狀亦不相
同，本案之整體構造與引證一、二不同。(五)引證三未揭露本案藉由燈座末端殼體套置
正、負極銅片，並配合座底蓋將電源線之兩單線分別對應正、負極銅片之刺尖、定位
孔、觸抵部、擋板等構造，不具證據力。(六)引證四未揭露本案之定位孔、具觸抵部及
一角端摺成九十度角嵌扣於扣槽之正極銅片、負極銅片之擋板等構造，不具證據力。
(七)引證五雖揭露燈座前端喇叭口外緣適當處
成形且相背之扣勾體，蓋面板緣適當處延伸一內側
並未揭露本案藉由燈座末端殼體套置正極銅片及負極銅片，並配合座底蓋將電源線之
兩單線分別對應正極銅片及負極銅片之刺尖等結構特徵，不具證據力。(八)引證六之公
告日在本案申請日之後，不具證據力。綜上理由，被告以本案無違專利法第九十七條
、第九十八條第一項第一款及第二款規定，乃為本案異議不成立之審定，經查於法尚
無不合。原告起訴意旨主張：(一)本案與引證一、二相同，本案不具專利要件。(二)本案
專利之構成特徵已見於異議引證一、二、三、四、五中，本案為習知技藝之簡易組合
，不具專利要件云云。然查：(一)本案之正極銅片結構包括工字狀銅片、雙山型銅片刺
尖及ㄇ狀觸抵部，其中ㄇ狀觸抵片可使正極銅片（正極導電片）在燈座貫穿孔之固定
上較引證一、二正極導片之弧凸部更為確定穩固，在生產與使用時出錯之機會較少，
而引證一、二所揭示之正極導電片弧凸部則無本案正極銅片ㄇ狀觸抵部之優點，又本
案正極銅片（正極導電片）雙山型用於刺穿或穿透電線絕緣以接導電線之刺尖與引證
一、二正極銅片（正極導電片）同一功用之三角片，除形狀結構不同外，由於斜角度
較小，因而具有較易刺穿電線絕緣體之功效，加上本案雙山型刺尖底部較引證一、二
之三角片底部為，耐變形力較強，有效刺穿絕緣體而得導電之可靠性亦較高，再查
，比較本案與引證一、二，前者並無後者申請專利範圍中所之凸弧及三角片，且前
者正極銅片插入底座之插板與雙山型刺尖在ㄇ狀觸底部之不同端與後者之插板與三角
片在弧凸部之同一端有所不同，而本案之負極銅片與引證二之負極導片，除三角尖與
雙山尖不同外，本案之凸點與引證二之突粒、形狀亦不同，故本案整體構造與引證一
、二不相同。(二)本案之構造與異議引證一、二、三、四、五均不相同，已說明如上。
次查本案經經濟部送請國立台灣大學工學院電機工程學系鑑定結果，認定本案正極銅
片之ㄇ狀觸部嵌扣於燈座貫穿孔之固定上較引證一、二正極導電片之弧凸部更為確定
穩固，乃由於基本力學與向量中作垂直九十度不連續曲線之ㄇ狀，確實較連續曲線且
小於九十度角之弧凸更能確切固定而不易移位，因而在生產與使用時出錯之機會較少
；又本案正極銅片雙山形用於刺穿或穿透電線絕緣以接導電線之刺尖與引證一、二正
極銅片之三角片，除形狀結構不同外，由於刺尖斜角角度較小，因而具有較易刺穿絕
緣之功效，本案雙山形刺尖與引證一、二之三角片相比，由於高度與度較小，根據
力學原理，其耐變形力較強，有效刺穿絕緣體而得導電之可靠性亦較高，具有進步性
；又本案之結構特徵與引證諸案均不相同，本案符合專利要件。有國立台灣大學八十
五年十一月十六日校工字第一八三六七號函及專利審查意見書乙份在可證。依前
說明，本案既與異議證據之構造均不相同，則異議證據不足以證明本案不符合專利要
件，原告上開所稱本案不具專利要件之詞，均不足採信。故被告所為本案異議不成立
之審定，於法並無違誤，訴願決定及再訴願決定遞予維持被告所為異議不成立之審定
，均無不合，原告起訴意旨並無理由，應予駁回。
據上論結，本件原告之訴為無理由，爰依行政訴訟法第二十六條後段判決如主文。
中    華    民    國     八十七      年      一      月      十四       日
                    行 政 法 院 第 二 庭
                                審 判 長 評  事      黃  綠  星
                                         評  事      廖  政  雄
                                         評  事      徐  樹  海
                                         評  事      彭  鳳  至
                                         評  事      黃  合  文
右  正  本  證  明  與  原  本  無  異
                                         法院書記官  蘇  金  全
中    華    民    國     八十七      年      一      月      十五       日
